【裁判字號】    88,訴,282
【裁判日期】    900112
【裁判案由】    分割共有物
【裁判全文】
台灣台東地方法院民事判決  八十八年度訴字第二八二號
    原      告  戊○○
    訴訟代理人  王丕衍律師
    被      告  丁○○      住台北市○○區○○街一段四八巷四號
    被      告  丙○○○    住.
    右二人共同
    訴訟代理人  邱聰安律師
    被      告  甲○○○    住台北市○○區○○路一段六二九巷卅三弄一號三樓
    訴訟代理人  乙○○      住台北市○○區○○路一六六號三樓
                邱聰安律師
右當事人間分割共有物事件，本院判決如左：
    主    文
兩造共有坐落台東縣台東市○○段二八五之五、二九八、二九八之一地號，地目均為
建、面積分別為壹佰肆拾平方公尺、壹佰捌拾貳平方公尺、壹佰肆拾平方公尺土地，
依下列方法分割，如附圖一粉紅色所示區域（三地號內之Ａ）部分面積合計壹佰伍拾
捌平方公尺土地分歸原告所有，如附圖一綠色所示區域（三地號內之Ｂ）部分面積合
計參佰零肆平方公尺土地分歸被告丁○○、丙○○○、甲○○○所有，被告三人分得
部分並按應有部分各三分之一之比例維持共有。
兩造共有坐落台東縣台東市○○段八○五建號，面積基層壹佰零壹點壹捌平方公尺、
二層壹佰參拾點壹壹平方公尺、亭子腳（即騎樓）貳拾捌點玖參平方公尺，合計貳佰
陸拾點貳貳平方公尺，依下列方法分割，如附圖二粉紅色所示區域（基層、亭子腳及
二層內之Ａ）部分，基層參拾點零壹平方公尺、二層參拾捌點伍玖平方公尺、騎樓捌
點伍捌平方公尺，面積合計柒拾柒點壹捌平方公尺房屋分歸原告所有；如附圖二綠色
所示區域（基層、亭子腳及二層內之Ｂ）部分，基層柒拾壹點壹柒平方公尺、二層玖
拾壹點伍貳平方公尺、騎樓貳拾點參伍平方公尺，面積合計壹佰捌拾參點零肆平方公
尺房屋分歸被告丁○○、丙○○○、甲○○○所有，被告三人分得部分並按應有部分
各三分之一之比例維持共有。
兩造共有坐落台東縣台東市○○段二三二四建號，面積基層、二層各為壹佰參拾陸點
伍零平方公尺，合計貳佰柒拾參平方公尺，依下列方法分割，如附圖三粉紅色所示區
域（基層及二層內之Ａ）部分，基層、二層各為肆拾貳點壹參平方公尺，面積合計捌
拾肆點貳陸平方公尺房屋分歸原告所有；如附圖二綠色所示區域（基層及二層內之Ｂ
）部分，基層、二層各為玖拾肆點參柒平方公尺，面積合計壹佰捌拾捌點柒肆平方公
尺房屋分歸被告丁○○、丙○○○、甲○○○所有，被告三人分得部分並按應有部分
各三分之一之比例維持共有。
被告應連帶給付原告新台幣參佰肆拾參萬參仟肆佰柒拾伍元。
訴訟費用由兩造各自負擔。
    事      實
甲、原告方面：
  一、聲明：如主文第一項、第二項、第三項、第四項所示。
  二、陳述：
      坐落台東縣台東市○○段二八五之五、二九八、二九八之一地號，地目均為建
      、面積分別為壹佰肆拾平方公尺、壹佰捌拾貳平方公尺、壹佰肆拾平方公尺土
      地，及其上同段八○五、二三二四建號即門牌號碼同市○○路○段三二一號房
      屋，為原告（權利範圍為五分之二）、被告三人（權利範圍各為五分之一）所
      共有。茲兩造共有之土地及房屋，並無因物之使用目的不能分割或訂有不分割
      之契約，爰依民法第八百二十三條、第八百二十四條之規定，並顧及緊鄰如附
      圖黃色區域所示部分之南方有原告之自有同段二八五之六地號土地及其上門牌
      號碼同市○○路○段三二五號房屋，及系爭房地係面臨寬度超過七公尺以上之
      台東市○○路，為便於被告三人日後分割為單獨所有等現狀，請求法院判決分
      割如主文第一項、第二項、第三項所示，並請求依兩造協議內容，原告將同段
      二九八之一、二九八地號土地面臨中華路上路寬一公尺土地（即二十六點八平
      方公尺）退讓予被告三人，而由被告三人以每坪新台幣（下同）四十二萬五千
      元之價格（合計三百四十四萬元五千四百七十五元）讓售予被告三人，再扣除
      原告應補償兩造三人之天花板修繕費用一萬二千元，併宣告如主文第四項所示
      。
  三、證據：提出土地登記簿謄本及所有權狀各四件、建物登記簿謄本及所有權狀各
      各乙件，並請求履勘現埸及囑託地政機關測量。
乙、被告丁○○、丙○○○、甲○○○方面：
  一、聲明：同意分割。
  二、陳述：同意原告所提分割方法。
丙、本院依職權履勘現場，並囑託台東縣台東地政事務所測量並繪製土地複丈成果圖
    。
    理      由
一、原告起訴主張兩造共有坐落台東縣台東市○○段二八五之五、二九八、二九八之
    一地號，地目均為建、面積分別為壹佰肆拾平方公尺、壹佰捌拾貳平方公尺、壹
    佰肆拾平方公尺土地，及其上同段八○五、二三二四建號即門牌號碼同市○○路
    ○段三二一號房屋，為原告（權利範圍為五分之二）、被告三人（權利範圍各為
    五分之一）所共有之事實，有土地登記簿謄本乙件附卷可稽，堪信原告之主張為
    真正。
二、按各共有人得隨時請求分割共有物，但因物之使用目的不能分割或契約定有分割
    期限者，不在此限。又共有物之分割方法，依共有人協議之方法行之。分割之方
    法，不能協議決定者，法院得因任何共有人之聲請，命以原物分配於共有人。以
    原物為分配時，如共有人中，有不能按其應有部分受分配者，得以金錢補償之，
    民法第八百二十三條第一項、第八百二十四條分別定有明文。查系爭土地之地目
    均為建地，此有前揭土地登記簿謄本在卷可憑，其與其上之建物並無不能分割之
    情事，且無不分割之特約，兩造於起訴前復無法達成分割之協議，此為被告三人
    所不爭執，從而原告訴請裁判分割，於法即無不合。
三、又按，法院就共有物所定之分割方法，有自由裁量之權，不受任何共有人主張之
    拘束（最高法院二十六年上字第一七九二號判例參照），惟應秉持公平原則，並
    斟酌其分割後之經濟效用，而為適當之分配。本件原告另有同段二八五之六地號
    土地及其上門牌號碼同市○○路○段三二五號房屋係緊鄰如附圖黃色區域所示部
    分之南方，而系爭房地係面臨寬度超過七公尺以上之台東市○○路，已經本院履
    勘現場查明屬實，有勘驗筆錄為憑，並經台東縣台東地政事務所測量並繪製土地
    複丈成果圖為證。茍全依兩造應有部分分割，被告三人所分得部分將可能是崎零
    地而無法單獨建屋等現狀，兩造於本院審理中達成協議，兩造同意採取原告所提
    前述分割方法，原告將同段二九八之一、二九八地號土地面臨中華路上路寬一公
    尺土地（即二十六點八平方公尺）退讓予被告三人，而由被告三人以每坪四十二
    萬五千元之價格（合計三百四十四萬元五千四百七十五元）讓售予被告三人，原
    告請求分割共有物為有理由，應予准許，爰將系爭房地分割如主文第一項、第二
    項、第三項所示，並依兩造協議內容（被告三人補償原告部分另應扣除原告應補
    償被告三人天花板之修繕費用一萬二千元），併宣告如主文第四項所示。
四、據上論結，原告之訴為有理由，依民事訴訟法第七十九條、第八十五條第一項前
    段判決如主文。
中      華      民      國    九十      年      一      月      十二    日
                            台灣台東地方法院民事庭
~B法      官  姜麗香
右為正本係照原本作成。
如不服本判決，得於判決送達後廿日內向本院提出上訴狀（須附繕本）。
「切勿逕送上級法院」
中      華      民      國    九十      年      一      月      十二    日
~B法院書記官  陳俊德


司法院資訊處製作；財團法人民間司法改革基金會備份。
